【裁判字號】    97,消債更,465
【裁判日期】    980708
【裁判案由】    更生程序
【裁判全文】
臺灣嘉義地方法院民事裁定           97年度消債更字第465號
聲  請  人
即  債務人  甲○○○
                        號
上列當事人聲請消費者債務清理事件，本院裁定如下：
    主  文
更生之聲請駁回。
聲請費用由聲請人負擔。
    理  由
一、按債務人不能清償債務或有不能清償之虞者，得依本條例所
    定更生或清算程序，清理其債務；聲請更生或清算不合程式
    或不備其他要件者，法院應以裁定駁回之。但其情形可以補
    正者，法院應定期間先命補正，債務清理條例第3條、第8條
    分別定有明文。次按消費者債務清理條例之立法目的，在於
    使陷於經濟上困境之消費者，得分別藉由更生或清算程序清
    理債務，藉以妥適調整其與債權人及其他利害關係人之權利
    義務關係，保障債權人之公平受償，並謀求消費者經濟生活
    之更生機會，從而健全社會經濟發展（消費者債務清理條例
    第1條立法理由參照），換言之，債務人若尚未達不能清償
    或並無不能清償債務之虞者，則無藉由消費者債務清理條例
    清理債務之適用。
二、本件聲請意旨略以：其有不能清償債務情事，於消費者債務
    清理條例施行後，曾以書面向最大債權銀行即台新國際商業
    銀行（以下稱台新銀行），協商債務清償方案，惟因台新銀
    行要求每月需支付6,000元，聲請人無法繳納，致使協商不
    成立。聲請人與配偶蕭松峰共同從事市場魚貨買賣，每月收
    入共約30,000元，然因魚價上揚及經濟景氣不佳影響，生意
    變差且不穩定，每月僅能償還3,000元，無法依協商條件清
    償，而有不能清償之情事，且其無擔保或無優先權之債務總
    額未逾1,200萬元，復未經法院裁定開始清算程序或宣告破
    產，爰向本院聲請更生等語。
三、經查：
(一)、聲請人債務總額計約1,075,148元（累計利息持續增加中）
    乙節，有債權人清冊、財團法人金融聯合徵信中心綜合信用
    報告在卷可參。另聲請人於97年9月間向最大債權銀行台新
    銀行提出前置協商申請，台新銀行以債權金額1,078,607元
    計算（減免部分利息），分180期、利率0%、每期償還5,993
    元之協商方案，聲請人以協商金額過高未同意致協商不成立
    等情，有台新銀行陳報狀在卷可稽。
(二)、聲請人主張其與配偶共同從事魚貨買賣，一天平均收入3,00
    0元，成本約要1、2000元，每月大約賺30,000元等情，業據
    其於本院調查時陳述明確，復有聲請人95、96年度綜合所得
    稅各類所得資料清單、松峰海產行97年1至3月財政部南區國
    稅局嘉義縣分局營業稅查定課徵核定稅額繳款書等資料在卷
    可查，依上開資料所示，聲請人每月收入並未高於其所主張
    之金額，自堪信為真實。又上開收入係聲請人與配偶共同經
    營魚貨買賣之收益，是聲請人個人之平均月收入應認定為
    15,000元（計算式：30,000元/2人=15,000元）。
(三)、聲請人因未能提出每月生活開銷支出相關證明資料，主張爰
    依行政院主計處公告台灣省97年度每人每月最低生活費用9,
    829元計算每月生活必要支出費用乙節，惟查：
１、按消費者債務清理條例之立法目的，乃在使陷於經濟上困境
    之消費者，得藉由更生或清算程序，清理債務，以妥適調整
    其與債權人之權利義務關係，並非幫助債務人保持其舊有之
    生活水平，故債務人果有不能清償債務或有不能清償之虞等
    情事，其生活程度自應受相當之限制，以維持一般人最低生
    活水平所需為準，否則對債權人即屬不公，應先敘明。
２、本院考量生活費用支出單據之收集本屬不易，且參酌內政部
    於96年9月6日以台內社字第0960139439號公告之97年度臺灣
    省低收入戶最低生活費，每人每月9,829元，係按照政府公
    布最近1年平均每人消費支出（包含食品費、衣著鞋襪費、
    房租水電費、家居管理費、醫療保健費、交通通訊費、娛樂
    教育費及雜項支出）60％訂定，已足以維持個人基本生存，
    認聲請人每月必要生活費用（包含食、衣、住、行、強制性
    保險等）應以上開數額即9, 829元為上限，是聲請人每月必
    要支出應以此額度為限，超逾上開額度者，即非屬必要。
３、惟查，聲請人目前居住之房屋為配偶蕭松峰所有，房屋貸款
    每月1,500元由配偶蕭松峰負擔等情，業據聲請人於本件調
    查程序陳述明確，並有土地及建物登記謄本在卷可參，則聲
    請人每月必要生活費用應扣除房租後計算之，方屬合理。本
    院審酌聲請人居住地嘉義縣之物價生活水準，認房租支出應
    以每人每月以2,000元計算為適當，則聲請人每月最低生活
    必要支出應以7,829元（計算式：9,829-2, 000＝7,829）列
    計。
四、綜上，聲請人每月收入為15,000元，扣除每月生活必要支出
    7,829元後，尚餘7,171元（計算式：15,000-7,829=7,171）
    ，已足依協商條件每月5,993元為清償，聲請人如樽支節度
    ，當無不能依約清償之虞。徵諸債務清理程序係債務清理之
    最後手段，倘依債務人之工作收入及財產狀況，確實無法履
    行債權人提出之債務清償方案或履行有重大困難時，債務人
    應先與債權人充分溝通，謀求兼顧雙方利益之債務清償方案
    。本件依銀行提出之協商條件，聲請人並非清債不能，惟片
    面拒絕導致協商不成立，執為本件更生聲請，即與消費者債
    務清理條例係在使不得已陷於經濟上困境之消費者，有重建
    復甦機會之立法目的不符，故本件聲請人聲請更生，應予駁
    回。
五、據上論結，本件聲請人雖依消費者債務清理條例第151條第1
    項之規定，踐行合法之前置協商程序，惟並無不能履行之情
    事。從而，本件更生之聲請，難謂與消費者債務清理條例第
    3條所定要件相符，且上開欠缺又屬無從補正，依上開說明
    ，自應駁回其更生之聲請，爰裁定如主文。
中    華    民    國    98    年    7    月    8    日
              民事第二庭    法      官  洪嘉蘭
上為正本係照原本作成
如不服本裁定，應於裁定送達後10日內，以書狀向本院提出抗告
，並繳納抗告費新臺幣1千元。
中    華    民    國    98    年    7    月    8    日
                            書  記  官  陳昭煌


司法院資訊處製作；財團法人民間司法改革基金會備份。
